臺灣高等法院民事裁定　　　　　　　　　96年度抗字第1151號
抗　告　人　甲○○
上列抗告人因與相對人乙○○間聲明異議事件，對於中華民國96
年6月5日臺灣台北地方法院96年度執全字第737 號所為裁定提起
抗告，本院裁定如下：
    主      文
原裁定廢棄，發回臺灣台北地方法院。
    理  由
一、原裁定意旨略以：「聲明人（即本件之抗告人）雖於異議狀
    內提出醫院之診斷證明書，以證明其於94年10月15日起至今
    皆陷於深度中風狀態，故無訴訟能力。惟聲明人是否為禁治
    產人而無訴訟能力，非僅依診斷證明書認定即為已足，仍須
    經法院為宣告禁治產之裁定後，聲明人方為禁治產人而無行
    為能力，無訴訟能力，亦無執行當事人能力。又於強制執行
    程序中，要求當事人之執行行為能力與民事訴訟法不同，就
    債務人而言，因債務人通常僅應忍受執行，故強制執行程序
    如僅係事實處分，如對不動產之查封，縱債務人無執行行為
    能力亦得對之實施，故聲明人之聲明異議，即有未合，應予
    駁回。」等語。
二、抗告意旨略以：「抗告人已提出多項診斷證明，足證現其為
    無意識狀態，依民法第75條應屬無行為能力人，當事人訴訟
    能力之有無，以其能獨立以法律行為負義務為斷，不以經禁
    治產宣告程序為必要，故原裁定認事用法有所失當。又民事
    訴訟法關於訴訟能力之規定於假扣押程序亦有適用，且當事
    人訴訟能力之有無，為法院應職權調查之事項。故原裁定執
    行程序尚有未洽，爰求廢棄原裁定。」等語。
三、按「能獨立以法律行為負義務者，有訴訟能力，民事訴訟法
    第四十五條定有明文。成年人如未受禁治產宣告，除有心神
    喪失、無意識或精神錯亂而達喪失意思能力程度之情形外，
    均享有完全之行為能力，能獨立以法律行為負擔義務，自不
    能謂為無訴訟能力。」（參照最高法院86年度台上第3049號
    判決意旨）。故成年人如有心神喪失、無意識或精神錯亂而
    達喪失意思能力程度之情形者，縱使未受禁治產宣告，亦不
    能謂為有訴訟能力。又訴訟能力之有無為法院應依職權調查
    之事項，民事訴訟法關於訴訟能力之規定於假扣押事件亦應
    適用，此觀之強制執行法第30條之1規定自明。
四、經查，抗告人經診斷有「腦中風併側偏癱、語言及吞嚥功
    能障礙」致「運動功能障礙，日常生活完全無法自理，無法
    語言溝通表達，需他人24小時照顧」，此有抗告人之直系血
    親卑親屬許佑彰提出之中山醫學大學附設醫院95年10月13日
    出具之診斷證明書、財團法人佛教慈濟綜合醫院大林分院96
    年4月6日出具之診斷證明書附在原審卷內可稽，則原法院於
    96年3 月30日向抗告人寄存送達假扣押裁定及查封登記書時
    ，抗告人是否有獨立之訴訟能力而得收受假扣押裁定及查封
    登記書之送達，顯有可疑。本件聲明異議狀既未經抗告人簽
    名或蓋章，得否認抗告人已合法收受送達並聲明異議，亦有
    疑議，另依原法院96年度裁全聲字第3 號訴訟救助卷內所附
    法律扶助基金會台北分會所作之案件概述單所載，相對人與
    抗告人同居26年，如果屬實，則相對人對於抗告人喪失意思
    能力之情形是否完全不知悉？原法院未予調查，逕駁回抗告
    人之聲明異議，實有不當，抗告人執前詞指摘原法院執行程
    序不當，求予廢棄，非無理由，應由本院予以廢棄，發回原
    法院更為適法之裁判。
五、據上論結，本件抗告為有理由，爰裁定如主文。
中　　華　　民　　國　　96　　年　　8 　　月　　7 　　日
                    民事第十二庭
                        審判長法　官　張宗權
　　　　　　　　　　　　　　  法　官  王麗莉
　　　　　　　　　　　　　　  法　官　蕭艿菁
正本係照原本作成。
本裁定除以適用法規顯有錯誤為理由，並經本院許可外，不得再
抗告。如提起再抗告，應於收受後10日內委任律師為訴訟代理人
向本院提出再抗告狀。並繳納再抗告費新台幣１千元。
中　　華　　民　　國　　96　　年　　8 　　月　　7 　　日
　　　　　　　　　　　　　　　書記官　王秀雲
